臺灣臺北地方法院刑事判決　　　　　　　99年度易字第1443號
公　訴　人　臺灣臺北地方法院檢察署檢察官
被　　　告　李嘉捷
上列被告因詐欺案件，經檢察官提起公訴（98年度偵續字第257號）
，本院判決如下：
    主  文
李嘉捷意圖為自己不法之所有，以詐術使人將本人之物交付，處
有期徒刑陸月，如易科罰金，以新臺幣壹仟元折算壹日。
    事  實
一、李嘉捷基於意圖為自己不法所有之接續犯意，於民國96年1
    月3 日起至同年3 月5 日止，接續以向林海國佯稱其有金主
    可為林海國從事股票丙種墊款，而讓李嘉捷從中抽取手續費
    回扣即可云云，且接續交付不實之交易明細及平留倉股票紀
    錄單予林海國，使林海國誤認李嘉捷確有為其購入或賣出仲
    琦科技股份有限公司等多家公司股票，致林海國陷於錯誤，
    陸續交付新臺幣（下同）514,700 元予李嘉捷，且藉代為給
    付筆記型電腦、手機、鞋子等貨款及免除健康食品貨款債務
    共85,300元方式抵償林海國應付款項，使李嘉捷因而獲得85
    ,300元之財產上不法利益（起訴書誤載為交付69萬元，應予
    更正）。嗣於同年4 月10日林海國要求李嘉捷出清林海國所
    有價值508,013 元之股票時，李嘉捷藉故堆拖，並一再以上
    開款項係林海國與李嘉捷間之股票對賭，而林海國早已輸光
    上開款項云云，拒不付款，林海國始知受騙。
二、案經林海國訴請臺灣臺北地方法院檢察署檢察官偵查後起訴
    。
    理  由
壹、程序方面
一、按未經被告詰問之被告以外之人於偵查中向檢察官所為之陳
    述，依刑事訴訟法第159 條之1 第2 項之規定，原則上屬於
    法律規定為有證據能力之傳聞證據，於例外顯有不可信之情
    況，始否定其得為證據。是得為證據之被告以外之人於偵查
    中所為之陳述，因其陳述未經被告詰問，應認屬於未經合法
    調查之證據，並非無證據能力，而禁止證據之使用。惟是否
    行使詰問權，屬被告之自由，倘被告於審判中捨棄詰問權，
    或證人客觀上有不能受詰問之情形，自無不當剝奪被告詰問
    權行使之可言（參見最高法院98年度台上字第1032號判決意
    旨參照）。查證人林海國於偵查中之陳述，業均經依法具結
    ，且衡諸該陳述之作成並無顯不可信之情況，因認具有證據
    能力，又證人林海國嗣於本院審理中到庭具結作證並由檢察
    官、被告進行交互詰問，已足以保障被告之對質詰問權，而
    本院亦於審判期日依法定程序依法提示並告以要旨，而為合
    法調查後，自得將證人林海國於偵查中之證述採為證據。
二、被告以外之人於審判外之陳述，雖不符合刑事訴訟法第159
    條之1 至第159 條之4 之規定，但經當事人於審判程序同意
    做為證據，法院審酌該言詞陳述或書面陳述作成時之情況，
    認為適當者，亦得為證據；當事人、代理人或辯護人於法院
    調查證據時，知有第159 條第1 項不得為證據之形，而未於
    言詞辯論終結前聲明異議者，視為有前項之同意，刑事訴訟
    法第159 條之5 第1 項、第2 項分別定有明文。查被告李嘉
    捷除對於上開證人林海國偵訊中陳述之證據能力有所爭執外
    ，其與本案檢察官對於本判決下列所引用其他各項被告以外
    之人於審判外之陳述，於本院行準備程序時均表示無意見而
    不予爭執，且迄至言詞辯論終結前亦未再聲明異議，況本院
    於審判期日已依法進行證據之調查、辯論，被告訴訟上之權
    利已受保障，故本院審酌上開證據資料製作時之情況，依前
    述規定，認均具有證據能力。
貳、實體方面
一、認定事實所憑之證據及理由：
    訊據被告固不否認證人林海國主張其已給付現金，復以前述
    筆記型電腦等物品貨款折讓金額方抵銷應付款項，合計共60
    萬元之保證金等情（見本院卷二第93、94頁），然矢口否認
    有何詐欺犯行，並辯稱：其與證人林海國間並非股票丙種墊
    款關係，而係對賭或避險買賣關係；由證人林海國向其下單
    ，雙方以上市股票行情對賭，輸贏按照市場交易價格論之，
    至於其是否確實下單或是否向金主下單，均與證人林海國無
    涉，其毋須依證人林海國指示買賣股票云云。惟查：
  (一)上揭犯罪事實，業經證人林海國於偵查及本院審理中均到庭
    具結證述：其與被告為大學同學，交情算是良好，被告向其
    表示有金主可以借其8 成的金錢來購買股票，雙方遂約定以
    丙種墊款方式交易即向金主借款買賣股票，約定之代墊款比
    例為1 比5 （即證人林海國出資百分之20的保證金，金主代
    墊百分之80的借款，其則給付該代墊款金額之利息，利息係
    以日息萬分之3.2 計算），而以被告名義來購買股票，依照
    其與被告之約定，被告有義務依據其指示去股票市場買賣股
    票；其自96年1 月3 日至96年3 月5 日間已陸續給付60萬元
    （其中以現金、支票給付者計514,700 元，為被告代為給付
    筆記型電腦、手機、鞋子等貨款及免除健康食品貨款債務合
    計85,3 00 元），期間被告均表示有去買賣股票，且被告約
    2 至3 天就會交付明細表給其閱覽，然至同年3 月23日左右
    ，被告開始不接聽電話，其遂於同年4 月9 日打電話告知被
    告應於同年4 月10日開盤前，以市價將全部股票賣出，若該
    股票均賣出其可拿回508,013 元；若其與被告間為被告辯稱
    之對賭關係，何以被告向其收取保證金、買賣交易手續費及
    證交稅？甚者，買賣交易之手續費亦係退佣給被告？被告所
    稱避險關係云云乃推託之詞等語（分見臺灣臺北地方法院檢
    察署96年度偵字第18783 號卷《下稱偵查卷》第3 至6 頁、
    第25至27頁、第44至46頁、第97至101 頁、第113 頁，臺灣
    臺北地方法院檢察署97年度偵續字第719 號卷《下稱偵續卷
    》第45、57頁、第61至63頁，臺灣臺北地方法院檢察署98年
    度偵續一字第257 號卷《下稱偵續一卷》第30至31頁、第11
    1 至112 頁，本院卷二第87至94頁）。又證人林海國上開所
    述，業據其提出平倉股票紀錄單、留倉股票紀錄單及留倉股
    票浮動盈虧表、存證信函、相關簡訊內容等文件（見偵續一
    卷第36至47頁，臺灣臺北地方法院檢察署96年度他字第4465
    號卷第8 至11頁）在卷可稽。復參以證人林海國迭次於偵訊
    中及本院審理中所為之陳述內容，前後大致相符，且與前開
    文件記載內容互核一致，即屬有據，且其上開證詞亦均經其
    具結，衡情證人林海國應無甘冒刑事偽證罪之罪責，故為不
    實之陳述之理，是證人林海國之證詞，既有所憑，應非虛妄
    ，足以採信。
  (二)再者，被告亦供承上開平倉股票紀錄單、留倉股票紀錄單及
    留倉股票浮動盈虧表等文件，確為其所製作並交予證人林海
    國（見本院卷二第95頁）。而觀諸上開平倉股票紀錄單乃詳
    細記載：股票名稱、買進賣出日期及價格、天數、利息、手
    續費及盈虧；留倉股票紀錄單則記載：各檔股票名稱及其買
    進之日期與金額；留倉股票浮動盈虧表則記載：股票名稱及
    買進之張數與價格、基準日之收盤價、股票留倉總額、本金
    、本日餘額等事項，可知上開平倉股票紀錄單等文件係就雙
    方之股票交易、墊款金額、利息、手續費、保證金及股票盈
    虧結算等事項所為之紀錄，核與上開證人林海國所述情節相
    符，更徵證人林海國所述其係委託被告代墊款買賣股票，雙
    方間為股票丙種墊款關係應屬實在。
  (三)另檢察官起訴書雖認證人林海國係交付69萬元款項予被告，
    ，然查證人林海國係交付被告514,700 元，並為被告代為給
    付筆記型電腦、手機、鞋子等貨款及免除健康食品貨款債務
    合計85,300元，其餘9 萬元則係被告為證人林海國出售立基
    股票所得獲利等情，業經證人林海國到庭證述稽詳（見本院
    卷第93頁背面至94頁），且查，被告自始並未代證人林海國
    購買股票，已經本院認定如前，證人林海國自無因被告為其
    出售立基股票而獲利9 萬元乙節，起訴書所載69萬元部分應
    屬誤繕，而應更正如前，附此敘明。
  (四)至被告雖抗辯其與證人林海國間為對賭或避險買賣關係云云
    。然查，被告於迭次偵查中先係辯稱其與證人林海國間為對
    賭關係，而於本院準備程序中復改稱：係丙種墊款關係（見
    本院卷二第24頁背面），後於本院審理中又改稱：「我們之
    間，我形容有時候是對賭、或是避險買賣，都是由我決定」
    云云（見本院卷二第96頁背面），又被告自本案96年檢察官
    偵辦至今，均未曾就雙方間賭資大小及輸贏數目等事項予以
    說明，且就雙方間之約定內容、交易關係供詞前後反覆不一
    。是被告供稱其與證人間為對賭關係云云，本非無疑。再參
    諸證人林海國曾擔任日盛證券公司營業員（見本院卷二第87
    頁），衡情應係具有證券交易買賣基本知識之人，而證人林
    海國既為思慮正常且具一定社會經驗之人，又具相當之股票
    買賣知識，竟同意與他人訂定一個任由對方決定性質、內容
    之交易關係，且係對其權益而言，毫無保障可能，實堪存疑
    。另查，被告亦坦承有向證人林海國收取利息及手續費等情
    （見偵查卷第45頁），然倘被告與證人林海國間為賭博關係
    ，何以證人林海國尚須向被告支付墊款利息及有實際買賣股
    票交易始會產生之買賣交易手續費及證交稅？更有甚者，被
    告先係抗辯其未收佣金云云（見本院卷第60頁背面），然於
    證人林海國當庭提出被告所簽之退佣文書（見本院卷二第10
    0 頁）後，改供述：「這是我簽的，就是那一次，是證人主
    動向我要的... 」等語（見本院卷二第98頁背面），足認被
    告就與證人林海國間之關係多有隱瞞。又倘真如被告所辯稱
    與證人林海國間為對賭關係，其即毋須依證人林海國指示實
    際買賣股票云云，何以證人林海國向其要求給付退佣費用時
    ，被告未對證人林海國表示雙方間並無實際買賣股票，則無
    所謂退佣金額之情，反係將該費用給付予證人林海國？據上
    ，益徵被告係藉此取信證人林海國有實際買賣股票等情。又
    雙方間倘為對賭關係，被告又何需製作前開紀錄詳細載明雙
    方間往來之股票交易內容、盈虧等事項？準此，足認被告辯
    稱其與證人林海國間為對賭關係云云，純屬子虛，要非可採
    。
  (五)另被告辯稱：證人林海國向其下單，雙方以上市股票行情對
    賭，輸贏按照市場交易價格論之，至於其是否下單或是否向
    金主下單，均與證人林海國無涉，其毋須依證人林海國指示
    買賣股票（見本院卷二第24頁背面）云云。然查，倘如被告
    所辯稱其與證人林海國間單純為對賭關係，交易關係僅存在
    與其2 人間，何來金主？又被告於本院審理中供稱：「如證
    人還要這些股票，就要給我錢，補足保證金，我才能夠再買
    」、「證人有保證金，只要有足夠的錢，金主還是會下單，
    還是會賺錢」、「（受命法官問：那證人有無給你錢，與你
    實際下單之間，到底有無關聯？）有，因為如不給錢，我就
    連下單的機會都沒有，如果漲的話，我不就賠錢？」云云（
    見本院卷二第96頁背面、第97頁背面），核與被告所辯稱其
    是否下單均與證人林海國無關等情，多有矛盾，益徵被告上
    開所辯其於證人林海國給付前開款項後，仍毋須依證人林海
    國指示下單買賣股票云云，亦難採信。
  (六)綜上所述，被告所辯無非飾詞，不足採信，本件罪證明確，
    被告犯行堪以認定，應依法論科。
  (七)另被告於本件言詞辯論終結後，雖另具狀請求再開辯論，請
    求再與證人林海國對質。然本件證人於100 年6 月15日本院
    審理時已以證人林海國身分到庭具結作證並進行交互詰問，
    並當庭表示無證據再請求調查等語（見本院卷二第96頁），
    已足以保障被告之對質詰問權，且本院於審判期日依法定程
    序提示證人林海國之證述並告以要旨，被告亦已對此表示相
    關意見（見本院卷二第95頁背面），而被告就尚有何事項須
    與證人林海國對質於前開書狀中均未具體載明，且本件事實
    已臻明確，依刑事訴訟法第163 條之2 第2 項第3 款、第4
    款規定，已無調查必要，則其上開所請，尚難准許，併此敘
    明。
二、論罪科刑之理由：
  (一)核被告所為係犯刑法第339 條第1 項詐欺取財罪及同條第2
    項詐欺得利罪。
  (二)按刑法第339 條第1 、2 項分別規定詐欺取財罪及詐欺得利
    罪，前者之行為客體係指現實財物，後者則指取得債權、免
    除債務、延期履行債務或提供勞務等財物以外之財產上不法
    抽象利益（最高法院86年度臺上字第3534號判決意旨參照）
    。檢察官起訴書雖認證人係交付69萬元款項予被告，而認被
    告係犯刑法第339 條第1 項詐欺取財罪，然證人林海國係交
    付被告514,700 元，並為被告代為給付筆記型電腦、手機、
    鞋子等貨款及免除健康食品貨款債務合計85,300元，已如前
    述，核被告施用詐術使證人林海國代為給付筆記型電腦、手
    機、鞋子等貨款及免除健康食品貨款債務合計85,300元之行
    為，所詐得者並非現實財物，故應成立刑法第339 條第2 項
    之詐欺得利罪。另詐欺取財罪與詐欺得利罪之法定刑既屬相
    同，且仍在同一之社會基礎事實範圍內，對被告並無較不利
    或難以防禦之情形，且經本院於審理中當庭諭知被告涉犯法
    條尚包括刑法第339 條第2 項詐欺得利罪（見本院卷第97頁
    ），已足保障被告訴訟法上之防禦權，本院自得就被告涉犯
    詐欺得利部分之犯罪事實，依刑事訴訟法第300 條規定變更
    該部分起訴法條，予以審理，併此敘明。
  (三)又被告所犯詐欺取財罪及詐欺得利罪，係一行為觸犯數罪名
    之想像競合犯，應從一重論以詐欺取財罪。
  (四)按所謂接續犯，係指數行為於同時同地或密切接近之時地實
    行，侵害同一之法益，各行為之獨立性極為薄弱，依一般社
    會健全觀念，在時間差距上，難以強行分開，在刑法評價上
    ，以視為數個舉動之接續施行，合為包括之一行為予以評價
    ，較為合理，而為包括之一罪，最高法院著有98年度臺上字
    第17號判決意旨可參。本件被告於96年1 月3 日起至同年3
    月5 日止接續以佯稱其有金主可為證人林海國從事股票丙種
    墊款云云，並陸續交付不實之交易明細及平留倉股票紀錄單
    之相同詐術行為，基於同一為自己不法所有之意圖，致證人
    林海國陷於錯誤，其犯罪時地密接，各行為獨立性極為薄弱
    ，依一般社會健全觀念，在時間差距上，難以強行分開，應
    論以接續犯之一罪。
  (五)爰審酌被告無任何前科紀錄，有臺灣高等法院被告前科紀錄
    表在卷可佐，品行、素行堪認良好，然被告正值壯年，竟不
    循正當途徑獲取財物，反思不勞而獲，為圖私利，竟施以詐
    術欺瞞證人林海國，且犯罪後飾詞狡辯，迄今仍未賠償證人
    林海國損害，犯後態度難認良好，並參酌被告犯罪動機、手
    段、家庭狀況等一切情狀後，量處如主文所示之刑，並諭知
    易科罰金之折算標準。
據上論斷，應依刑事訴訟法第299 條第1 項前段、第300 條，刑
法第339 條第1 項、第2 項、第55條、第41條第1 項前段，刑法
施行法第1 條之1第1項前段、第2項 ，判決如主文。
本案經檢察官高一書到庭執行職務
中    華    民    國   100    年    7     月    21    日
                  刑事第八庭    審判長法  官    徐千惠
                                      法  官    古瑞君
                                      法  官    陳雯珊
得上訴（10日）
以上正本證明與原本無異。
如不服本判決應於收受送達後10日內向本院提出上訴書狀，並應
敘述具體理由；其未敘述上訴理由者，應於上訴期間屆滿後20日
內向本院補提理由書（均須按他造當事人之人數附繕）「切勿逕
送上級法院」。
                                      書記官  馬正道
中    華    民    國   100    年    7     月    12    日